【裁判字號】    89,易,1383
【裁判日期】    891207
【裁判案由】    侵占
【裁判全文】
臺灣板橋地方法院刑事判決                        八十九年度易字第一三八三號
    公  訴  人  臺灣板橋地方法院檢察署檢察官
    被      告  巳○○
右列被告因侵占案件，經檢察官提起公訴（八十九年度偵緝字第一八四號），本院判
決如左：
    主  文
巳○○連續意圖為自己不法之所有，而侵占對於業務上所持有之物，處有期徒刑捌月
。
    事  實
一、巳○○曾因業務侵占案件，經臺灣臺北地方法院於八十八年四月六日以八十七年
    度店簡刑字第三五八號判處有期徒刑七月，緩刑三年，於八十八年五月十日確定
    。其自民國八十七年七月二十五日起迄八十八年六月三十日止，受僱設於臺北市
    ○○○路二段八號九樓良福建築物管理維護股份有限公司（下簡稱良福公司），
    並由該公司派駐在臺北縣中和市○○路之基泰和里社區擔任第一任總幹事之職務
    ，負責代該社區管理委員會向住戶收取管理費、停車位清潔費，向住戶或裝潢住
    戶房屋之廠商收取裝潢保證金，並保管前述社區管理委員會交付之零用金五千元
    ，以支應相關開銷費用，為從事業務之人。詎巳○○甫於判決確定後仍不知悔改
    ，竟意圖為自己不法之所有，並基於概括之犯意，連續於八十八年五月二十日、
    八十八年六月二日、八十八年六月二十八日，在上開基泰和里社區內，利用職務
    上收款之機會，先後向基泰和里社區住戶庚○○、裝潢住戶房屋之廠商新兆成建
    設股份有限公司職員杜進福、基泰和里社區住戶甲○○各收取裝潢保證金新台幣
    （下同）二萬元，均未於約定之四十八小時內即時交回良福公司，而變易持有為
    所有，予以侵占入己，共計六萬元，並用以支付其個人所需。復在其任職期間之
    八十八年三月至八十八年六月，分別向社區住戶丁○○、壬○○、午○○、邱爾
    瑞、辰○○收取管理費、停車位清潔費，共計一萬四千三百七十二元，復持有管
    理委員會交付之零用金五千元，然僅支出二千一百十四元，尚餘二千八百八十六
    元，其於八十八年六月三十日離職時，本應依委任契約義務，將持有之管理費一
    萬四千三百七十二元及剩餘之零用金二千八百八十六元，合計為一萬七千二百五
    十八元移交予第二屆管理委員會，詎巳○○竟承續上開侵占之概括犯意，在上址
    將右開因業務上持有款項一萬七千二百五十八元侵占入己，未移交予基泰和里社
    區第二屆管理委員會。嗣於八十八年七月一日，巳○○離職後，經基泰和里社區
    查帳始發覺上情。計巳○○共侵占七萬七千二百五十八元。
二、案經良福公司代表人丑○○告發由臺灣板橋地方法院檢察署檢察官偵查起訴。
    理  由
一、右揭犯罪事實，業據被告巳○○於本院審理中坦承不諱（詳本院八十九年十一月
    二十三日審判筆錄），核與告發人代理人子○○於本院調查中指訴被告如何侵占
    之情節相符。再被告如何侵占庚○○、杜進福、甲○○繳交之裝潢保證金共六萬
    元乙節，並經證人庚○○於偵訊及本院調查中證述：八十七年五月間，繳交裝潢
    保證金二萬元予基泰和里社區總幹事巳○○，裝潢完後要向巳○○拿回二萬元，
    結果巳○○已離職，後來是良福公司償還伊所交付之二萬元等情（詳臺灣板橋地
    方法院檢察署八十九年度偵緝字第一八四號偵查卷宗第二十三頁反面至第二十四
    頁、本院八十九年五月九日訊問筆錄）；證人即新兆成建設股份有限公司負責人
    癸○○於本院調查中證稱：依規定要繳交裝潢保證金給總幹事始可進行基泰和里
    社區住戶房屋之裝潢，八十八年六月間，伊公司之職員杜進福繳交二萬元給基泰
    和里社區總幹事，後來是簽切結書才向良福公司拿回二萬元等語（詳本院八十九
    年五月二十三日訊問筆錄），證人甲○○於本院調查中證述：伊於八十八年六月
    二十八日親自繳交裝潢保證金二萬元給巳○○等語（詳本院八十九年八月三日訊
    問筆錄），復有上開證人庚○○、癸○○（由陳麗娟代理）、甲○○出具之切結
    書及被告簽收已收受庚○○交付二萬元之收據（附於臺灣板橋地方法院檢察署八
    十八年度偵字第一九七五○號偵查卷宗第十七頁）各乙紙附卷可稽。此外被告侵
    占基泰和里社區住戶繳交之管理費一萬四千三百七十二元、零用金二千八百八十
    六元，計一萬七千二百五十八元之事實，分據證人壬○○於本院調查中證述：伊
    有購買基泰和里社區之房屋，自八十八年一月至八十九年七月一日出租給黃春生
    ，黃春生搬家前，伊曾詢問管理委員會每月管理費二千零八十八元是否有繳，管
    理委員會回答說每月均有繳等語（詳本院八十九年七月十七日訊問筆錄），證人
    午○○於本院調查中結稱：伊於八十八年五月向建設公司買基泰和里社區房子，
    於八十八年七月遷入，伊於八十八年六月時即將管理費及停車位清潔費交給當時
    之總幹事巳○○等語（詳本院八十九年八月二十四日訊問筆錄），證人邱爾瑞於
    本院調查中證述：八十八年六月，伊有繳交管理費一千九百十四元，因為伊每月
    均按時繳等語（詳本院八十九年九月二十六日訊問筆錄），證人辰○○於本院調
    查中證稱：伊於八十八年六月十七日，叫伊兒子繳八十八年五月份之管理費，但
    伊兒子不知，就繳了八十八年五月、六月共四千三百五十二元之管理費，但先前
    基泰建設公司已預收八十七年十二月至八十八年五月共六個月之管理費，所以伊
    重覆繳交八十八年五月份之管理費二千一百七十六元，伊就跟巳○○說八十八年
    五月份繳交之管理費當成預付八十八年七月份之管理費，巳○○同意，後來八十
    八年七月伊就未繳管理費等語（詳本院八十九年七月十七日訊問筆錄）無訛，核
    與證人即基泰和里社區管理委員會財務委員李慧娥於本院調查中具結證述：管理
    費短少一萬四千三百二十二元部分，是因為住戶說已經繳了，但巳○○未繳回，
    另外零用金本來是放在巳○○那邊，但有收據核銷部分只有二千一百十四元，剩
    下的二千八百八十六元巳○○並未繳回管理委員會等語相符（詳本院八十九年六
    月十五日訊問筆錄）。此外並有工作僱用契約書、總幹事工作內容、存證信函、
    基泰和里社區遷入須知各乙份在卷可稽（附於臺灣板橋地方法院檢察署八十八年
    度偵字第一九七五○號偵查卷宗第五頁至第七頁、第八頁、第十三頁至第十四頁
    、第四十頁至第四十七頁），足認被告前揭自白與事實相符堪予採信。本件事證
    明確，被告犯行堪以認定，應予依法論科。末被告雖受僱於良福公司，然被告係
    侵占基泰和里社區住戶之裝潢保證金、管理費、停車位清潔費、零用金，直接受
    害者係基泰和里社區，良福公司僅係代被告清償其侵占之款項，從而，良福公司
    自無權告訴，合此敘明。
二、核被告因擔任基泰和里社區第一任總幹事，負責收取管理費、停車位清潔費、裝
    潢保證金，並保管管理委員會交付之零用金，其因業務上關係而持有上述金錢，
    竟將之不法侵占入己，核其所為，係犯刑法第三百三十六條第二項之業務侵占罪
    。其先後多次侵占犯行，時間緊接，構成要件相同，顯係基於概括之犯意反覆而
    為，應依刑法第五十六條連續犯之規定，論以一罪並加重其刑。公訴人雖僅就被
    告於八十八年五月二十日侵占庚○○繳交之裝潢保證金二萬元之犯行起訴，惟與
    前揭事實欄內所載未據起訴部分，有連續犯之裁判上一罪關係，基於審判不可分
    原則，本院自得併予審理。爰審酌被告曾因業務侵占案件，經臺灣臺北地方法院
    於八十八年四月六日以八十七年度店簡刑字第三五八號判處有期徒刑七月，緩刑
    三年，於八十八年五月十日確定，此有臺灣高等法院檢察署刑案紀錄簡覆表及上
    開刑事簡易判決各乙紙在卷可參，甫經判決確定仍不知悔改，復犯本案，犯後雖
    坦承犯行然犯罪後迄未清償良福公司所賠償其侵占之款項，及其侵占之次數、款
    項、犯罪動機、手段等一切情狀，量處如主文所示之刑，以資懲儆。
三、至告訴人另指述被告另侵占八十八年三月至六月，基泰和里社區住戶繳交之管理
    費七萬三千七百九十一元、基泰和里社區存款八十九元、住戶丙○○繳交之裝潢
    保證金二萬元及鋁梯一支云云。此均為被告所否認，並辯稱：伊不清楚為何八十
    八年三月至六月之管理費短少七萬三千七百九十一元，社區存款短少八十九元，
    另伊雖曾收受丙○○繳交發票金額二萬元之支票，然該支票並非伊提示，此外伊
    從未看過鋁梯等語。
  (一)核諸證人寅○○於本院調查中證述：八十八年三月至八十八年六月，應收管理費
    為三十八萬八千三百六十四元，巳○○僅繳回之管理費二十二萬六千七百二十二
    元，短少七萬三千七百九十一元，另外住戶所繳之金錢，巳○○只存整數，少了
    八十九元，好像是維修費用，伊已忘記了，也沒有資料證明，是伊私下與巳○○
    對帳對出來等語（詳本院八十九年六月十五日訊問筆錄）。衡情，應收管理費與
    已收管理費間存有差額之原因甚多，除遭被告侵占外，亦存有住戶未繳交管理費
    或管理費計算錯誤之可能，果僅以被告交付之管理費與應收管理費數額不符，而
    無其他積極證據可資審認，即遽認被告有侵占之犯行，顯有不當。再證人寅○○
    亦供稱：無資料可證明基泰和里社區存款何以短少八十九元，茲如前述，從而，
    其證言尚無法證明被告確有侵占前揭款項甚明。
  (二)至證人丙○○、丙○○之配偶卯○○固於本院調查中結證稱：伊夫妻二人未交過
    裝潢保證金給巳○○，但裝潢伊夫妻房子之欣巧有限公司負責人辛○○曾簽發面
    額二萬元之支票交予巳○○等語（詳本院八十九年八月三日訊問筆錄），雖核與
    證人辛○○於本院調查中證述：伊於八十七年九月十日，曾簽發發票人欣巧有限
    公司，票號ＡＫ0000000號、面額二萬元之支票給巳○○，該支票已被領
    走了等語相符（詳本院八十九年八月二十四日訊問筆錄）。然上揭支票係由告發
    人良福公司之會計羅維真提示，為告發人代理人子○○所是認（詳本院八十九年
    九月二十六日訊問筆錄），復經本院向彰化商業銀行光復分行、中國農民銀行函
    查屬實，有彰化銀行光復分行八十九年九月六日彰光復字第一三一六號函及中國
    農民銀行儲蓄部八十九年九月十九日（八九）農儲部字第二三六○號函各乙紙附
    卷可按，準此，右開支票既非被告提示，自不能論以被告侵占犯行。
  (三)再參諸證人即基泰和里社區管理委員會主任委員己○○於本院調查中證述：八十
    八年五月份購買鋁梯，買後放在有警衛及總幹事巳○○所在之警衛室，伊是說鋁
    梯不見了，並未說巳○○侵占等語（詳本院八十九年七月十七日訊問筆錄），並
    提出收據乙紙為證，及核諸證人即基泰和里社區第二任總幹事乙○○於本院調查
    中證稱：巳○○點交時，並未交付鋁梯予伊，但當初鋁梯有無點交給巳○○，伊
    並不清楚等語（詳本院八十九年六月十五日訊問筆錄），足知八十八年五月份，
    基泰和里社區確有購買鋁梯一支，而該鋁梯亦已遺失等情，自屬無疑。惟由右揭
    證人之證詞僅足以說明上開鋁梯遺失之事實，然遺失之原因甚多，自不得以鋁梯
    遺失即認係遭被告侵占。
  (四)末被告固留存發票人尚富工程有限公司，票號ＳＰ0000000號，發票日八
    十七年十月十三日，面額二萬元之支票，惟被告辯稱：該支票係登記為住戶戊○○繳交，未登記裝潢廠商名字與地址，故無法還給裝潢之廠商等語。經查：上開
    支票係裝潢基泰和里社區住戶戊○○房屋之尚富工程有限公司簽發並交予被告充
    為保證金等情，業據證人戊○○於本院調查中證述無訛（詳本院八十九年九月二
    十六日訊問筆錄），然被告迄今均未提示該支票，復於本院八十九年五月二十三
    日調查中欲將前揭支票交還予告發代理人子○○，然不為子○○所接受，此有該
    日訊問筆錄可稽，堪認被告所辯尚非無據，其對前述支票尚無不法所有之意圖，
    此部分亦不能論以侵占罪責，附此敘明。
  (五)此外，告發代理人復不能提出其他證據證明被告有何上述侵占之犯行，告發代理
    人指述顯有誤會，自屬被告犯罪不能證明，惟此部分未據公訴人提起公訴，本院
    自無從審究，併此敘明。
據上論斷，應依刑事訴訟法二百九十九條第一項前段，刑法第五十六條、第三百三十
六條第二項，罰金罰鍰提高標準條例第一條前段，判決如主文。
本案經檢察官高智美到庭執行職務。
中    華    民    國      八十九      年      十二    月      七        日
                                      臺灣板橋地方法院刑事第四庭
                                          法  官  游  秀  雯
右正本證明與原本無異。
如不服本判決，應於判決送達後十日內，向本院提出上訴狀。
                                          書記官  吳  尚  文
中    華    民    國      八十九      年      十二    月      十三      日
附錄本案論罪科刑法條全文
刑法第三百三十六條
對於公務上或因公益所持有之物，犯前條第一項之罪者，處一年以上七年以下有期徒
刑，得併科五千元以下罰金。
對於業務上所持有之物，犯前條第一項之罪者，處六月以上五年以下有期徒刑，得併
科三千元以下罰金。
前二項之未遂犯罰之。


司法院資訊處製作；財團法人民間司法改革基金會備份。
